臺灣臺南地方法院民事判決　　　　　　 93年度重訴字第218號
原　　　告　　合作金庫銀行股份有限公司
法定代理人　　卯○○
訴訟代理人　　甲○○
　　　　　　　丙○○
被　　　告　　寅○○
訴訟代理人　　徐美玉律師
　　　　　　　黃紹文律師
　　　　　　　黃溫信律師
被　　　告　　辛○○
　　　　　　　壬○○
　　　　　　　子○○
　　　　　　　癸○○
　　　　　　　丑○○
　　　　　　　庚○○
上六人共同
訴訟代理人　　郁旭華律師
　　　　　　　王燕玲律師
被　　　告　　乙○○即郭順亮.
訴訟代理人　　蕭麗琍律師
被　　　告　　祿皇建設股份有限公司
兼法定代理人　己○○○
被　　　告　　戊○○
　　　　　　　丁○○
上列當事人間請求清償借款事件，經本院於民國94年6月8日言詞
辯論終結，判決如下：
    主  文
被告應連帶給付原告新台幣參仟玖佰壹拾壹萬肆仟伍佰零參元，
及自民國九十三年六月二十一日起至清償日止，按年息百分之六
點三五計算之利息，並自九十三年七月二十二日起至清償日止，
其逾期在六個月以內者，按上開利率百分之十計算，逾期在六個
月以上者，按上開利率百分之二十計算之違約金。
訴訟費用由被告連帶負擔。
    事  實
【甲】原告方面：
壹、聲明：如主文所示。
貳、陳述：
一、被告祿皇建設股份有限公司（以下簡稱祿皇公司）於民國83
    年1月21日邀同陳日田及被告寅○○、郭順亮為連帶保證人
    ，向原告借款八千萬元，約定借款期間至民國98年1月21日
    止，分180期按月平均攤還本息。利息自92年12月21日起至
    98年1月21日止，按原告基準利率加碼年息百分之三點四二
    五計算，嗣後隨原告基準利率變動而調整，如未依約履行債
    務時，被告即喪失期限利益，應立即全部償還，並自逾期之
    日起，在六個月以內者，按上開利率百分之十，逾期在六個
    月以上者，按上開利率百分之二十加付違約金，立有借據一
    紙交予原告收執，另於93年6月21日，被告己○○○、丁○
    ○、戊○○等三人同意擔任系爭借款之連帶保證人。詎被告
    祿皇公司就系爭借款僅攤還本金40,885,497元，及繳清至93
    年6月20日止之利息，自93年6月21日起即未繳納本息，迭經
    催討均未獲置理，現尚欠本金39,114,503元，及自93年6月2
    1日起之利息、違約金未獲清償，依約已喪失期限利益，應
    即全部清償。另連帶保證人陳日田已於90年4月12日死亡，
    其繼承人即被告辛○○、壬○○、子○○、癸○○、丑○○
    、庚○○等對於陳日田之債務，依法應負連帶責任，為此提
    起本訴。
二、對被告抗辯之陳述：
  (一)郭順亮於83年1月21日擔任被告祿皇公司向原告借款之連帶
    保證人，借款期間至98年1月21日止，因此該郭順亮就系爭
    借款應與祿皇公司負連帶清償責任，而不問郭順亮是否繼續
    擔任該公司之董事，即使祿皇公司於88年11月16日片面通知
    原告更換系爭借款之連帶保證人，原告亦不會同意該請求，
    更何況原告並未接獲該通知，且銀行法並未規定公司借款一
    定要由該公司之董事、股東擔任連帶保證人不可，故是否為
    連帶保證人與是否為該公司之董事、股東無關。
  (二)93年6月21日被告己○○○、丁○○、戊○○等三人同意擔
    任系爭借款之連帶保證人，係該公司因建築業不景氣致遭財
    務變故，無法依約還本繳息，而向原告申請本金延緩一年償
    還，並要求降低利率，其真意係增加該三人為連帶保證人，
    確保原告之債權，以徵求原告核准，並非更換原來已擔任連
    帶保證人之人，因此才在借據上用黏貼並加蓋騎縫章之方式
    增加，並由該三人另簽一張新的連帶保證書，由於增加連帶
    保證人並不影響原來已擔任連帶保證人之人的權益，且對其
    有利，因此原告並不須一一通知原有之連帶保證人，只口頭
    通知該公司而已。
  (三)被告祿皇公司雖已提供坐落台南市○○區○○段56之10地號
    土地及其上建物為係爭借款之擔保品，然被告等既為連帶保
    證人或其繼承人，並非純粹之保證人，即無法主張民法第七
    百四十五條之先訴抗辯權，因此原告可同時或先後向借款人
    或連帶保證人求償，而不須先就擔保物拍賣取償。
參、證據：提出借據（附己○○○、丁○○、戊○○之同意書）
    、變更借據契約、放款帳務查詢單、祿皇公司基本資料查詢
    表各一件、戶籍謄本、授信約定書各九件、連帶保證書二件
    ，及祿皇公司、己○○○、丁○○、戊○○、寅○○、陳日
    田、郭順亮之徵信資料等（均影本）為證。
【乙】被告寅○○方面：
壹、聲明：原告之訴駁回。
貳、陳述：
一、本件借款係長期擔保放款，借款人祿皇公司於83年間借款時
    已提供坐落台南市○○區○○段56之10地號土地及其上建號
    成光段1235、1236號建物設定第一順位抵押權予原告，被告
    寅○○當時係以祿皇公司董事長之職務，充任借款之連帶保
    證人。嗣被告退出祿皇公司，祿皇公司辦理董事、董事長改
    選，選任許被告郭英月、戊○○、丁○○為新任董事，己○
    ○○為董事長，祿皇公司亦於88年11月16日通知原告更換系
    爭借款之保證人為己○○○、戊○○、丁○○之事實，有借
    據、土地及建築改良物登記簿謄本、祿皇公司登記事項卡、
    更換借款保證人申請書等可稽。則(一)本件被告係因董事長職
    務擔任保證人，被告既已離職，並已由續任之董事擔任保證
    人，依誠信原則，應認被告保證責任業已免除。(二)系爭借款
    既係擔保物放款，依借款當時雙方之認知，債權人衡情應就
    擔保物先行使權利，以符合債權行使及債務履行之誠實信用
    原則。本件債權人尚未行使擔保品抵押權即對保證人求償，
    嗣再將祿皇公司積欠原告之其他筆借款，於本件借款拍賣抵
    押物時主張作為　抵押債權優先受償，用以滿足原告其他筆
    借款債權，甚且造成被告保證人代位求償權落空，此實有違
    民法第一百四十八條第二項「行使權利、履行義務，應依誠
    實及信用方法」之規定。
二、系爭借款為銀行法所謂有擔保品之長期中小企業放款之事實
    ，有借據在卷可稽。按企業長期擔保放款銀行係先評估擔保
    物之價值，已足額擔保後，始同意撥貸，企業之董監事則係
    因職務依金融機構內規（現任董、監事連保）之要求擔任保
    證人。因係長期擔保放款，銀行著重者乃擔保物之價值，保
    證人之資力並不看重，此為原告於鈞院92年12月8日庭期時
    承認：「本件擔保品當初估價的價值足夠，所以，連帶保證
    人個人的資力就不是很重要」等語在卷，佐之原告關於保證
    人之徵信報告均未列連帶保證人之財產資料，而連帶保證人
    之收入亦均僅列保證人在借款人祿皇公司之投資與收入，有
    徵信報告紙三張附卷可參。從而，由本件借款之性質（中小
    企業長期擔保放款），連帶保證人均為董、監事，徵信僅記
    載在借款人之投資，著重履約債信（行為誠信）並未注重其
    資力等點參互以觀，足見本件借款時，連帶保證人即被告寅
    ○○、陳日田、郭順亮與原告共同之認知應確係因職務關係
    而為之保證，嗣如保證人自借款人公司離職時，則由新任董
    、監事配合更替為保證人。
三、本件借款人祿皇公司嗣於88年間改選董事、改選己○○○為
    董事長，戊○○、丁○○為董事，祿皇公司及己○○○、戊
    ○○、丁○○並以書面向原告聲明更替為保證人，則依兩造
    借款時之約定，本件被告保證責任已因新任董事更新保證而
    解免。參以原告既以新任董事為連帶保證人顯已同意更新保
    證，卻又向已解免之董事即被告寅○○請求，應無理由。
【丙】被告辛○○、壬○○、子○○、癸○○、丑○○、庚○○
      方面：
壹、聲明：原告之訴駁回。
貳、陳述：
一、對原告主張被告等為陳日田之繼承人，且被告等均未拋棄或
    限定繼承，及對於原告所提出之系爭借款借據之真正均不爭
    執。
二、按「眾頂公司七十二年一月二十八日借款八百萬元保證書上
    所列保證人詹德煥、陳永泰、劉敏男、詹林月雲、劉純益、
    洪福欽均為當時之董、監事，有股東名冊可稽。公司向銀行
    借款均以該公司董、監事為連帶保證人，為上訴人所不爭。
    同年八月及十月間，該公司改選董、監事後，上訴人又與新
    任董、監事訂立保證書，保證眾頂公司向上訴人所借款項以
    五千萬元為限額，負清償責任，復有保證書及公司變更登記
    事項卡為證。上訴人謂同一年間，與眾頂公司新舊董、監事
    分別訂立不同金額之保證書，係因眾頂公司提高借款金額而
    追加。果係如此，則修改原訂保證書較另訂追加保證書方便
    且經濟。況二張保證書除擔德煥、詹林月雲、洪福欽三人相
    同外，餘均不同，後者保證人且較前者多一人，可知新保證
    書之訂立，非單純為借款金額之提高，實係因董、監事改選
    而為。新保證書之保證人及保證金額，既較舊保證書所載者
    為多，且保證人均為該公司新任董、監事，顯然係因董、監
    事身分而擔任該公司之保證人。從而在新董、監事為該公司
    保證債務後，舊董、監事所為保證之效力，應歸於消滅。」
    ，最高法院著有79年度台上字第1808號判決可資參照。
三、據查悉原告於系爭貸款之83年間，其工作手冊中關於貸放程
    序及其手續，確有規定倘借款人為公司組織，應徵求董事私
    人之保證書，且此部分之要求，亦與商場上金融機關為確保
    其債權，均要求公司之董事或股東為其公司連保，以符合公
    司法規範董事及股東負起公司經營績效責任之習慣，相互謀
    合。原告固稱為保證人者不限於董事，任何人均能擔任保證
    人，惟觀諸原告於貸放當時之受信資料，均載明本件係以提
    供祿皇公司之不動產設定抵押權為擔保，對於保證人即寅○
    ○、郭順亮、陳日田之資力、財產狀況均無任何調查徵信資
    料，而祿皇公司之董事長為寅○○，董事為郭順亮、陳日田
    ，由借款人祿皇公司簽立授信約定書，由寅○○、郭順亮、
    陳日田擔任連帶保證人，並簽立授信約定書。嗣祿皇公司於
    87年8月改選董事長及董事，變更董事長為己○○○，董事
    為丁○○、戊○○後，即於88年11月16日遞送申請書，表示
    撤銷（應即為終止之意思表示）寅○○、郭順亮、陳日田保
    證人身分，原告亦與祿皇公司新任董事長己○○○、董事丁
    ○○及戊○○辦理對保手續，並簽立同意擔任系爭借款之連
    帶保證人之書面，且簽立該新保證書時並未通知陳日田，或
    與陳日田對保，足證陳日田等三人確係以董事身分充任祿皇
    公司借款之連帶保證人。原告既被明白告知祿皇公司董事已
    變更，陳日田不再擔任祿皇公司之董事職務，亦不再擔任祿
    皇公司之連帶保證人，並另辦理董事變更之重新對保事宜，
    依前揭最高法院判決意旨所示，原告與陳日田間之保證契約
    應已終止。
四、被告祿皇公司向原告告貸之初，既係以全體董監事為連帶保
    證人，陳日田因董事身分擔任祿皇公司之連帶保證人，已如
    前述，則於董事更迭新任董事另出具保證書為祿皇公司之連
    帶保證人，並已通知原告終止陳日田等之保證契約，舊董監
    事之連帶保證責任，自應歸於消滅，陳日田自不再對系爭債
    務負連帶保證責任。此觀原告於祿皇公司申請變更借據、遲
    延繳納貸款本息時，均未通知陳日田或被告等可證。又證人
    廖玉雅於鈞院94年3月16日言詞辯論期日亦證稱：曾將88 年
    11月16日申請書交給合作金庫裡面的承辦人員，她們說要再
    開會檢討，當時我門執行長有去跟銀行接洽過後才繕打成書
    面的。提出申請書之前，公司的大股東寅○○、陳日田、郭
    順亮都已經退股了，退股得股東要求把他們之前的保證退出
    來等語，足見該申請書是祿皇公司依陳日田等人之請求項原
    告為終止陳日田保證之意思表示，原告亦不否認確已收受該
    申請書，從而，既已通知原告不再擔任祿皇公司之保證人，
    且為原告所知悉，則其對祿皇公司之債務已無須負連帶保證
    責任。原告本於連帶保證之法律關係，請求被告與祿皇公司
    、寅○○等連帶清償系爭借款，為無理由。
五、原告於祿皇公司申請變更借據、遲延繳納貸款本息時，均未
    通知陳日田或被告等，致被告等無法代為清償本息以避免違
    約之情事發生，遲至祿皇公司倒閉，才突然假扣押被告等之
    財產，欲追索欠款，顯然於債權之行使有違誠信。
參、證據：聲請訊問證人廖玉雅，及命原告提出系爭借款之全部
    卷證資料。
【丁】被告乙○○（即郭順亮之承受訴訟人）方面：
壹、聲明：原告之訴駁回。
貳、陳述：
一、被告郭順亮雖曾於民國83年間以祿皇公司之董事身分充任祿
    皇公司向原告借款之連帶保證人，惟被告郭順亮已於87年間
    退出祿皇公司，不再是該公司之董事，祿皇公司亦於88年11
    月16日通知原告更換本件借款之保證人，93年6月21日另由
    該公司新任之董事長及董事即被告許郭美月、丁○○、戊○
    ○三人擔任系爭借款之連帶保證人。按被告先前之所以擔任
    祿皇公司借款之連帶保證人，係因當時為該公司之董事之故
    ，惟87年之後被告並未在該公司擔任任何職務，且新任董監
    事亦重新出具保證書，同意擔任系爭借款之連帶保證人，則
    衡諸誠實信用原則及新任董監事重新出具保證書予原告之真
    意，被告郭順亮已非借款之連帶保證人，原告要求已非公司
    董事之被告郭順亮就系爭借款負保證責任，即失由公司董事
    、股東任連帶保證人之真諦，有違誠信原則﹙參見最高法院
    86年台上字第1958號判決意旨、台灣高等法院88年重上字第
    228號判決意旨﹚。
二、最高法院6年上字第403號判例載明「擔保物權與保證並存時
    ，應先儘擔保物拍賣充償」，按祿皇公司已提供台南市○○
    區○○段56之10地號土地及地上建物設定抵押權予原告以擔
    保系爭借款，原告自應先就擔保物拍賣充償。原告竟在被告
    郭順亮退出祿皇建設公司多年之後，逕行查封被告之財產，
    令風燭殘年之被告情何以堪？原告實有違前揭判例意旨及公
    平誠信原則。
參、證據：提出戶籍謄本、繼承系統表、拋棄繼承聲明狀（均影
    本）各一件、建物登記謄本二件、土地登記謄本、祿皇公司
    申請書及己○○○等三人之同意書、最高法院86年度台上字
    第1958號民事判決、台灣高等法院88年重上字第228號判決
    要旨各一件、祿皇公司設立登記事項卡三件為證，並聲請訊
    問證人廖玉雅。
【戊】被告祿皇公司、己○○○、丁○○、戊○○方面：
    上開被告均未於言詞辯論期日到場，亦未提出書狀作何聲明
    或陳述。
【己】本院依聲請訊問證人廖玉雅，及調閱本院93年度執字第38
      370號執行案卷。
    理  由
壹、本件被告祿皇公司、己○○○、丁○○、戊○○等均未於言
    詞辯論期日到場，核均無民事訴訟法第三百八十六條各款所
    列情形，爰依原告聲請，由其一造辯論而為判決。又被告郭
    順亮已於93年12月4日死亡，有其戶籍謄本在卷可稽，嗣經
    其繼承人乙○○據狀聲明承受訴訟，於法並無不合，自應由
    乙○○為被告郭順亮之承受訴訟人，合先敘明。
貳、本件原告起訴主張：被告祿皇公司於83年1月21日邀同陳日
    田及被告寅○○、郭順亮為連帶保證人，向原告借款八千萬
    元，約定借款期間至98年1月21日止，分180期按月平均攤還
    本息。利息自92年12月21日起至98年1月21日止，按原告基
    準利率加碼年息百分之三點四二五計算，嗣後隨原告基準利
    率變動而調整，如未依約履行債務時，借款人即喪失期限利
    益，應立即全部償還，並自逾期之日起，在六個月以內者，
    按上開利率百分之十，逾期在六個月以上者，按上開利率百
    分之二十加付違約金；另於93年6月21日，被告己○○○、
    丁○○、戊○○等三人同意擔任系爭借款之連帶保證人。詎
    被告祿皇公司僅攤還系爭借款本金40,885,497元，及至93年
    6月20日止之利息，自93年6月21日起即未繳納本息，迭經催
    討均未獲置理，現尚欠本金39,114,503元，及自93年6月21
    日起之利息、違約金未獲清償，依約已喪失期限利益，應即
    全部清償。另連帶保證人陳日田已於90年4月12日死亡，其
    繼承人即被告辛○○、壬○○、子○○、癸○○、丑○○、
    庚○○等均未拋棄繼承，對於陳日田之債務，依法應負連帶
    責任，為此本於消費借貸、連帶保證及繼承關係，訴請判命
    被告連帶如數清償上開積欠之本金、利息及違約金等語。被
    告寅○○、辛○○、壬○○、子○○、癸○○、丑○○、庚
    ○○及被告乙○○等則以：系爭借款係長期擔保放款，借款
    當時祿皇公司已提供坐落台南市○○區○○段56之10地號土
    地及其上建號成光段1235、1236號建物設定第一順位抵押權
    予原告，而被告寅○○當時擔任祿皇公司之董事長，陳日田
    、郭順亮則分別擔任董事，均係因職務關係而擔任系爭借款
    之連帶保證人，惟嗣均已退出祿皇公司，祿皇公司並改選戊
    ○○、丁○○為新任董事，己○○○為董事長，該公司除於
    88年11月16日遞送申請書，表示撤銷寅○○、郭順亮、陳日
    田保證人身分外，被告己○○○、丁○○、戊○○等三人，
    復於93年6月21日出具書面同意擔任系爭借款之連帶保證人
    ，故應認原連帶保證人寅○○、郭順亮及陳日田之連帶保證
    責任，已因新任董事更新保證而免除；另系爭借款既係擔保
    放款，依借款當時雙方之認知，債權人衡情應就擔保物先行
    使權利，以符合債權行使及債務履行之誠實信用原則，本件
    原告尚未行使擔保品抵押權即對擔任保證人之被告等人求償
    ，有違誠信原則云云，資為抗辯。
參、關於本件原告主張(一)被告祿皇公司於83年1月21日邀同陳日
    田及被告寅○○、郭順亮為連帶保證人，向原告借款八千萬
    元，約定借款期間至98年1月21日止，分180期按月平均攤還
    本息。利息自92年12月21日起至98年1月21日止，按原告基
    準利率加碼年息百分之三點四二五計算，嗣後隨原告基準利
    率變動而調整，如未依約履行債務時，借款人即喪失期限利
    益，應立即全部償還並加計違約金，而被告祿皇公司僅攤還
    系爭借款本金40,885,497元，及至93年6月20日止之利息，
    現尚欠本金39,114,503元，及自93年6月21日起之利息、違
    約金未獲清償；(二)被告己○○○、丁○○、戊○○等三人於
    93年6月21日出具申請書同意擔任系爭借款之連帶保證人；
    (三)陳日田已於90年4月12日死亡，被告辛○○、壬○○、子
    ○○、癸○○、丑○○、庚○○均為其繼承人，且均未拋棄
    繼承之事實，業經原告提出與其所述相符之借據（附己○○
    ○、丁○○、戊○○之同意書）、變更借據契約、放款帳務
    查詢單、祿皇公司基本資料查詢表各一件、戶籍謄本、授信
    約定書各九件、連帶保證書二件等為證，且為到場之被告所
    不爭執，堪信為真實；而關於被告寅○○、辛○○、壬○○
    、子○○、癸○○、丑○○、庚○○及被告乙○○等抗辯：
    (一)系爭借款係長期擔保放款，借款當時祿皇公司已提供坐落
    台南市○○區○○段56之10地號土地及其上建號成光段1235
    、1236號建物設定第一順位抵押權予原告；(二)被告寅○○當
    時擔任祿皇公司之董事長，陳日田、郭順亮則分別擔任董事
    ，均係因職務關係而擔任系爭借款之連帶保證人；(三)嗣於87
    年間寅○○、陳日田、郭順亮均退出祿皇公司，該公司並改
    選戊○○、丁○○為新任董事，己○○○為董事長，該公司
    曾於88年11月16日遞送申請書，表示撤銷寅○○、郭順亮、
    陳日田之保證；(四)被告己○○○、丁○○、戊○○曾於93年
    6 月21日出具書面同意擔任系爭借款之連帶保證人等事實，
    亦為原告所不爭執，自亦堪信為真實。是本件之爭點不外：
    (一)原擔任系爭借款之連帶保證人之被告寅○○及陳日田、郭
    順亮於87年間退出祿皇公司，且祿皇公司改選戊○○、丁○
    ○為新任董事，己○○○為董事長後，系爭借款之連帶保證
    人是否隨之變更？(二)祿皇公司於88年11月16日遞送申請書，
    表示撤銷寅○○、郭順亮、陳日田之保證後，寅○○、郭順
    亮、陳日田等三人就系爭借款之連帶保證責任是否即告終止
    ？(三)被告己○○○、丁○○、戊○○於93年6月21日出具書
    面同意擔任系爭借款之連帶保證人後，系爭借款之原連帶保
    證人之責任是否即因而解免？(四)原告尚未就系爭借款之擔保
    物取償，即逕行對連帶保證人訴請清償積欠之借款本息及違
    約金，是否合法？爰分別審酌如下：
一、關於原擔任系爭借款連帶保證人之被告寅○○及陳日田、郭
    順亮於87年間退出祿皇公司，且祿皇公司改選戊○○、丁○
    ○為新任董事，己○○○為董事長後，系爭借款之連帶保證
    人是否隨之變更？
  (一)按所謂連帶保證者，係指保證人與主債務人負同一債務，對
    於債權人各負全部給付之責任者而言，此就民法第二百七十
    二條第一項規定連帶債務之文義參照觀之即明。而連帶保證
    與普通保證之不同，主要在於連帶保證人不得民法第七百四
    十五條之先訴抗辯權，至於擔任連帶保證人之資格，則別無
    其他限制。查系爭借款借據第五條「特約條款」3.載明「借
    款人在借款期間未按期攤還本金或未按期付息時，借款人及
    保證人均承認本借款之償還均喪失其期限之利益，經貴庫之
    請求應立即清償或任憑貴庫處分擔保物充償。」（參照卷附
    借據影本），僅明定連帶保證人之責任，別無任何片語隻字
    言及連帶保證人與借款人間之職務關係。是陳日田、郭順亮
    及被告寅○○之所以擔任系爭借款之連帶保證人，固係因渠
    等當時分別擔任借款人即祿皇公司之董事長或董事之故，惟
    渠等於系爭借款借據，乃至授信約定書、連帶保證書上簽名
    、蓋章表示擔任連帶保證人時，既未就此等職務關係特別載
    明，則該等董事或董事長之職務關係僅為渠等願意擔任系爭
    借款連帶保證人之內部動機，另方面縱或係出於原告之要求
    ，惟在渠等於借款借據、授信約定書、連帶保證書等文書上
    簽章表示同意擔任連帶保證人，與原告達成合意後，連帶保
    證契約即告成立，基於「契約嚴守」之原則，縱然嗣後連帶
    保證人之職務關係有所變更，與既已成立之連帶保證責任應
    不生影響。
  (二)再者，要求當時分別擔任借款人即祿皇公司之董事長或董事
    之陳日田、郭順亮及被告寅○○簽章同意擔任系爭借款之連
    帶保證人，縱係出於原告方面之要求，此亦不過屬原告基於
    貸放風險評估因素，合理控制放款風險之方法，蓋連帶保證
    人既屬借款人祿皇公司之實際經營者，且為主要之股東，與
    祿皇公司休戚與共，祿皇公司經營之成敗顯然影響將來貸款
    之清償能力，故由兼任借款人公司董事之股東擔任借款之連
    帶保證人，應可相當程度地保障借款債權。倘認連帶保證人
    於辭去借款人公司董事職務後，即得無條件解免連帶保證責
    任者，則假藉公司名義貸款後，掏空公司資產，再藉改選變
    更董事職務，以脫免責任之弊端，勢將層出不窮，顯不利於
    借款債權人之保障，上開見解自無可採。至於本件原告訴訟
    代理人於93年12月8日言詞辯論期日雖陳稱：本件借款當初
    有對連帶保證人做過徵信，但財產調查是根據他自己提供的
    資料，因為本件擔保品當初估價的價值足夠，所以連帶保證
    人個人的資力就不是很重要等語，依據上開陳述，僅足認原
    告當初核貸系爭借款時，較著重於擔保物之價值，尚無從認
    其完全無視於連帶保證人之個人資力，或渠等與借款人之關
    係，被告等原告訴訟代理人之上開陳述，並以原告關於保證
    人之徵信報告均未列連帶保證人之財產資料，暨連帶保證人
    之收入亦均僅列保證人在借款人祿皇公司之投資與收入（參
    照卷附徵信報告），率謂系爭借款之連帶保證人即被告寅○
    ○、陳日田、郭順亮與原告共同之認知應確係因職務關係而
    為之保證，嗣如保證人自借款人公司離職時，則由新任董、
    監事配合更替為保證人云云，要非可採。
  (三)系爭借款之金額為八千萬元，而約定之借款期間為自83年1
    月21日起至98年1月21日止，其借款金額、借款期間均屬特
    定，與所謂「最高限額保證」顯然有別，且系爭借款金額未
    曾變更，借款人祿皇公司嗣亦未再與原告重新訂立借款契約
    ，此與最高法院79年度台上字第1808號判決意旨、86年台上
    字第1958號判決意旨，及台灣高等法院88年重上字第228 號
    判決意旨所揭示之案例事實均有不同，自不得比附援引，被
    告等援引上開判決意旨即謂87年祿皇公司改選董事後，陳日
    田、郭順亮及被告寅○○未祿皇公司任職，原告要求已非公
    司董事之陳日田、郭順亮及被告寅○○等就系爭借款負保證
    責任，即失由公司董事、股東任連帶保證人之真諦，有違誠
    信原則云云，亦無可取。
  (四)依據上述說明，原擔任系爭借款連帶保證人之被告寅○○及
    陳日田、郭順亮於87年間退出祿皇公司，且祿皇公司改選戊
    ○○、丁○○為新任董事，己○○○為董事長後，系爭借款
    之連帶保證人並不因此而變更。
二、關於祿皇公司於88年11月16日遞送申請書，表示撤銷寅○○
    、郭順亮、陳日田之保證後，寅○○、郭順亮、陳日田等三
    人就系爭借款之連帶保證責任是否即告終止部分：
    查卷附88年11月16日祿皇公司之申請書載明：「茲因本公司
    以承光段5 6-10建號1235、1236之土地及建物向貴行抵押借
    款至八十八年十月二十一日止尚欠新台幣陸仟捌拾伍萬陸仟
    肆佰玖拾肆元正，因董事及董事長辦理改選，變更為董事戊
    ○○、丁○○，董事長為己○○○。故原向貴行申請貸款之
    保證人郭順亮及陳日田欲撤銷保證改為戊○○、丁○○，原
    董事長寅○○亦撤銷保證，改由新任董事長己○○○，請貴
    行准予變更，特函申請。申請人：祿皇建設（股）公司負責
    人：己○○○」（參照卷附申請書），揆其意旨顯係新任祿
    皇公司董事長己○○○以公司名義向原告【申請】免除或終
    止系爭借款原連帶保證人陳日田、郭順亮及被告寅○○之保
    證責任，改由新任董事及董事長之戊○○、丁○○、己○○
    ○擔任連帶保證人。又相關法律既無規定陳日田、郭順亮、
    寅○○及戊○○、丁○○、己○○○等人得單方免除或終止
    陳日田、郭順亮及被告寅○○等所負連帶保證責任之權利，
    渠等欲解免系爭借款連帶保證人之責任，自應得原告之同意
    ，無待贅言。而本件原告既否認曾經為上開同意，被告等就
    此自應負舉證責任。惟據證人即曾任職於祿皇公司擔任財務
    之廖玉雅到庭證述之結果，僅能證明其曾將上開申請書送交
    合作金庫成功支庫，及與承辦人洽商變更連帶保證人之事宜
    ，並不能證明原告確曾同意變更系爭借款之連帶保證人為戊
    ○○、丁○○、己○○○（參照卷附本院94年3月16日言詞
    辯論筆錄）。被告等就此既未能舉證證明，渠等徒憑上開申
    請書抗辯系爭借款之連帶保證人陳日田、郭順亮、寅○○之
    連帶保證責任已因此解免云云，亦無可取。
三、關於被告己○○○、丁○○、戊○○於93年6月21日出具書
    面同意擔任系爭借款之連帶保證人後，系爭借款之原連帶保
    證人之責任是否即因而解免部分：
    查被告己○○○、丁○○、戊○○於93年6月21日同意擔任
    系爭借款之連帶保證人之書面係黏附於借據原本之後，其與
    借據原本之間並鈐蓋有被告己○○○等三人之印文，為兩造
    所不爭執，而其內容則為「己○○○、丁○○、戊○○等三
    人同意擔任祿皇建設股份有限公司於民國八十三年一月二十
    日向貴行借款新台幣捌仟萬元證之連帶保證人。此致合作金
    庫銀行股份有限公司」，別無其他變更之字句，就原借據內
    容亦無任何變更，是就外觀形式及內容觀之，僅足以認定係
    被告己○○○、丁○○、戊○○等三人同意擔任系爭借款之
    連帶保證人而已。被告等抗辯其並非增加連帶保證人，而是
    變更連帶保證人云云，既與上開文書之外觀形式及內容不符
    ，且為原告所否認，而被告等復無法舉證證明原告已因己○
    ○○等出具上開文書，而同意解免原連帶保證人之責任，則
    陳日田、郭順亮及被告寅○○等人之連帶保證責任，自無從
    認為有所變更，被告等就此所為抗辯，亦不足採。
四、按「又上訴人既係連帶保證人，應與主債務人負同一清償責
    任，而被上訴人對於主債務人就實行擔保物權受清償，或起
    訴請求保證人清償，既得擇一行使，則對於與債務人負同一
    清償責任之上訴人，自亦得擇一請求。」，最高法院著有69
    年台上字第1924號判例可資參照。查系爭借款借據第五條「
    特約條款」3.載明「借款人在借款期間未按期攤還本金或未
    按期付息時，借款人及保證人均承認本借款之償還均喪失其
    期限之利益，經貴庫之請求應立即清償或任憑貴庫處分擔保
    物充償。」，已詳述如前，另被告蔡熙堂等人簽具之授信約
    定書第十一條亦載明：「立約人所保證之債務，如主債務人
    未依約履行，立約人當即負責，立即如數付清並同意左列事
    項：(一)貴庫毋須先就擔保物受償得逕向立約人求償。」（參
    照卷附授信約定書），是依上開判利意旨及系爭借款之書面
    約定，原告未就被告祿皇公司為系爭借款所提供之擔保物（
    即坐落台南市○○區○○段56之10地號土地及其上建號成光
    段1235、1236號建物）拍賣受償前，逕行依據連帶保證契約
    及繼承之法律關係，起訴請求被告等連帶保證人或連帶保證
    人清償借款本息及違約金，於法並無不合，況乎原告已循強
    制執行程序聲請拍賣被告祿皇公司所提供之上開擔保物，經
    本院93年度執字第38370號執行結果，於94年5月17日拍定得
    款32,302,000元（尚未分配），為被告所不爭執（並請參照
    卷附本院民事執行處94年5月17日函影本），顯亦不足完全
    清償系爭借款本息及違約金，益見原告提起本件訴訟，於法
    並無不合。被告等抗辯系爭借款係擔保放款，原告尚未行使
    擔保品抵押權即對被告等連帶保證人求償，有違誠信原則云
    云，要屬無據。
肆、綜據前揭說明，陳日田、郭順亮及被告寅○○等就系爭借款
    仍應負連帶保證責任，足堪認定。從而，原告本於消費借貸
    、連帶保證契約及繼承關係，請求被告等連帶清償尚欠之本
    金39,114,503元，及自93年6月21日起至清償日止，按年息
    百分之六點三五計算之利息，並自93年7月22日起至清償日
    止，其逾期在六個月以內者，按上開利率百分之十計算，逾
    期在六個月以上者，按上開利率百分之二十計算之違約金，
    為有理由，應予准許。
伍、據上論結，原告之訴為有理由，依民事訴訟法第385條第1項
    前段、第78條、第85條第2項，判決如主文。
中　　華　　民　　國　　94　　年　　6 　　月　　22　日
                  民事第二庭    法　官　杭起鶴
以上正本係照原本作成
如對本判決上訴，須於判決送達後20日內向本院提出上訴狀
中　　華　　民　　國　　94　　年　　6 　　月　　22　日
                                書記官　蔡蘭櫻
